---
output:
  pdf_document: default
  html_document: default
---

\begin{center}
\textbf{Universidade de São Paulo}
\vspace{-5pt}

\textbf{Instituto de Ciências Matemáticas e de Computação}
\vspace{-5pt}

\textbf{ SME0820 - Modelos de Regressão e Aprendizado Supervisionado I}
\vspace{10pt}

\textbf{\LARGE Tarefa Lab. 3 - Regressão Linear Múltipla}

Estagiário: Riquelme N. Santos (riquelme@usp.br)  
\vspace{-5pt}

Supervisora: Prof.a Dra. Reiko Aoki (reiko@icmc.usp.br)
\end{center}

## Grupo X:

-   Vinícius de Moraes - 13749910
-   Lina Sun Young Park - 11402617
-   Romulo Ferreira da Silva - 13734326
-   Camila Aya Saito - 15635649

------------------------------------------------------------------------

## Observações Importantes:

1.  **Entrega**: A atividade deve ser entregue em formato PDF ou HTML, gerado a partir deste arquivo R Markdown.

2.  **Código**: Todo código R deve estar visível e executável. Comentários no código são bem-vindos.

3.  **Interpretações**: As interpretações devem ser feitas no contexto do problema, considerando as unidades das variáveis.

4.  **Gráficos**: Todos os gráficos devem ter títulos e rótulos apropriados nos eixos.

5.  **Critérios de Avaliação**:

    -   Correção técnica do código R
    -   Adequação das interpretações
    -   Qualidade dos gráficos
    -   Clareza na apresentação dos resultados
    -   Análise crítica dos resultados obtidos

**Boa sorte!**

------------------------------------------------------------------------

## Descrição do Dataset

O dataset `BGSgirls.csv` contém dados do Berkeley Guidance Study de meninas nascidas em 1928-29 em Berkeley, CA. As variáveis disponíveis são:

### Variáveis aos 2 anos:

-   **WT2**: Peso aos 2 anos (kg)
-   **HT2**: Altura aos 2 anos (cm)

### Variáveis aos 9 anos:

-   **WT9**: Peso aos 9 anos (kg)
-   **HT9**: Altura aos 9 anos (cm)
-   **LG9**: Circunferência da perna aos 9 anos (cm)
-   **ST9**: Força aos 9 anos (kg)

### Variáveis aos 18 anos:

-   **WT18**: Peso aos 18 anos (kg)
-   **HT18**: Altura aos 18 anos (cm) **(VARIÁVEL RESPOSTA PRINCIPAL)**
-   **LG18**: Circunferência da perna aos 18 anos (cm)
-   **ST18**: Força aos 18 anos (kg)
-   **BMI18**: Índice de Massa Corporal aos 18 anos, calculado como WT18/(HT18/100)\^2

### Outras variáveis:

-   **Soma**: Somatotipo, escala de 1 a 7 do tipo corporal

## Exercícios

### 1. Carregamento e Preparação dos Dados

**a)** Carregue o dataset `BGSgirls.csv` e ajuste o modelo de regressão múltipla:

$$E(HT18|X) = \beta_0 + \beta_1 HT2 + \beta_2 WT2 + \beta_3 HT9 + \beta_4 WT9 + \beta_5 ST9$$

```{r echo=TRUE, results='hold'}
# Definir diretório e ler arquivo
setwd("C:/Users/camil/Downloads")
data <- read.table("BGSgirls.csv", header = TRUE, sep = ";", dec = ",")
str(head(data))
```

```{r}
# Definir variáveis do modelo
y <- data$HT18
x1 <- data$HT2
x2 <- data$WT2
x3 <- data$HT9
x4 <- data$WT9
x5 <- data$ST9

p = 6
```

```{r}
# Criar dataframe
dados <- data.frame(HT2 = x1, WT2 = x2, HT9 = x3, WT9 = x4, ST9 = x5, HT18 = y)
head(dados)
```

```{r}
# Ajustar modelo de regressão linear
modelo <- lm(HT18 ~ HT2 + WT2 + HT9 + WT9 + ST9, data = dados)
```

**b)** Exiba o resumo do modelo ajustado e interprete os coeficientes.

```{r echo=TRUE, results='hold'}
cat("=== MODELO AJUSTADO ===\n")
summary(modelo)
```

```{r}
cat("O coeficiente de HT9 parece ser o coeficiente mais influente do modelo com um valor consideravelmente alto de 1.17452, tendo um efeito positivo. WT9 tem efeito negativo e ST9 um efeito pequeno e negativo. Já HT2 e WT2 parecem ser estatisticamente não significantes pelo seu alto Pr(>|t|).", "\n")
```

### 2. Cálculo Manual dos Resíduos

**a)** Calcule manualmente a matriz hat $H = X(X^TX)^{-1}X^T$ e os valores de leverage $h_{ii}$ (elementos da diagonal de $H$).

```{r echo=TRUE, results='hold'}
# Cálculo manual da matriz Hat (para fins ilustrativos)
n <- nrow(dados)
X <- model.matrix(modelo)
H <- X %*% solve(t(X) %*% X) %*% t(X)
h_manual <- diag(H)
```

```{r}
cat("=== PROPRIEDADES DA MATRIZ HAT ===\n")
cat("Soma dos h_ii:", sum(h_manual), "\n")
cat("(Deve ser igual ao número de parâmetros p =", ncol(X), ")\n\n")

cat("Resumo dos valores de leverage:\n")
print(summary(h_manual))
```

**b)** Calcule manualmente os três tipos de resíduos usando as fórmulas:

-   **Resíduos padronizados**: $d_i = \frac{e_i}{\sqrt{QM_{Res}}}$

-   **Resíduos studentizados internos**: $r_i = \frac{e_i}{\sqrt{QM_{Res} \cdot (1 - h_{ii})}}$

-   **Resíduos studentizados externos**: $t_i = \frac{e_i}{\sqrt{S^2_{(i)} \cdot (1 - h_{ii})}}$, onde $S^2_{(i)} = \frac{(n-p) \cdot QM_{Res} - e_i^2/(1-h_{ii})}{n-p-1}$

```{r echo=TRUE, results='hold'}
### Cálculo Manual dos Resíduos

# Leverage (alavancagem)
h <- hatvalues(modelo)

# Resíduos ordinários 
e_i_manual <- y - (H %*% y)

# Quadrado Médio dos Resíduos (QMRes)
QMRes <- sum(e_i_manual^2) / (n - p)

# Resíduo padronizado: d_i = e_i / sqrt(QMRes)
d_i_manual <- e_i_manual / sqrt(QMRes)

# Resíduo studentizado interno: r_i = e_i / sqrt(QMRes * (1 - h_ii))
r_i_manual <- e_i_manual / sqrt(QMRes * (1 - h))

# Resíduo studentizado externo: t_i = e_i / sqrt(S^2_(i) * (1 - h_ii))
# onde S^2_(i) = [(n-p)*QMRes - e_i^2/(1-h_ii)] / (n-p-1)
S_i_quadrado <- ((n - p) * QMRes - e_i_manual^2 / (1 - h)) / (n - p - 1)
t_i_manual <- e_i_manual / sqrt(S_i_quadrado * (1 - h))

# Parâmetros do modelo
n <- nrow(dados)
p <- length(coef(modelo))

cat("=== INFORMAÇÕES DO MODELO ===\n")
cat("Número de observações (n):", n, "\n")
cat("Número de parâmetros (p):", p, "\n")
cat("Quadrado Médio dos Resíduos (QMRes):", round(QMRes, 4), "\n\n")

```

```{r}
# PRIMEIROS 10 RESÍDUOS 
comparacao_residuos <- data.frame(
  e_i_manual = e_i_manual[1:10],
  r_i_manual = r_i_manual[1:10],
  t_i_manual = t_i_manual[1:10]
)

print(round(comparacao_residuos, 3))
```

**c)** Compare seus resultados com as funções do R: `residuals()`, `rstandard()` e `rstudent()`.

```{r echo=TRUE, results='hold'}
e_i <- residuals(modelo)
r_i <- rstandard(modelo)
t_i <- rstudent(modelo)
```

```{r}
comparacao_residuos_funcoes <- data.frame(
  e_i = e_i[1:10],
  r_i = r_i[1:10],
  t_i = t_i[1:10]
)

print(round(comparacao_residuos_funcoes, 3))

```

**d)** Explique a diferença conceitual entre os três tipos de resíduos. Qual é mais adequado para detectar outliers e por quê?

```{r echo=TRUE, results='hold'}
cat("Os resíduos padronizados dividem o erro pelo desvio-padrão global e não consideram a alavancagem, sendo pouco sensíveis a outliers. Os resíduos studentizados internos ajustam o resíduo pela variância inflacionada pela alavancagem, tornando a comparação mais justa, mas ainda utilizam a variância calculada com o próprio ponto suspeito, o que pode mascarar extremos. Já os resíduos studentizados externos recalculam a variância removendo o ponto em análise, evitando que ele influencie a estimação do erro. Por isso, são os mais adequados para detectar outliers, pois mostram o quanto o ponto se desvia quando não tem chance de “esconder” seu próprio impacto no modelo.", "\n") 
```

### 3. Gráficos de Diagnóstico

**a)** Construa o painel completo com os 4 gráficos diagnósticos automáticos usando `plot(modelo)`.

```{r echo=TRUE, results='hold'}
par(mfrow = c(2, 2))
plot(modelo)
```

**b)** Construa manualmente um gráfico de dispersão dos resíduos studentizados externos ($t_i$) versus valores ajustados. Adicione linhas de referência em $y = 0$, $y = 2$ e $y = -2$.

```{r echo=TRUE, results='hold'}
# Valores ajustados
ajustados <- fitted(modelo)

# Gráfico dos resíduos studentizados externos
plot(ajustados, t_i_manual,
     main = "Resíduos Studentizados Externos vs Valores Ajustados",
     xlab = "Valores Ajustados",
     ylab = "Resíduos Studentizados Externos (t_i)",
     pch = 19, col = "blue")

abline(h = 0, lwd = 2)
abline(h = 2, lty = 2, col = "red")
abline(h = -2, lty = 2, col = "red")

```

**c)** Construa um gráfico Q-Q Normal dos resíduos studentizados externos ($t_i$) para verificar normalidade.

```{r echo=TRUE, results='hold'}
qqnorm(t_i_manual,
       main = "Q-Q Plot dos Resíduos Studentizados Externos")
qqline(t_i_manual, col = "red", lwd = 2)
```

**d)** Interprete os gráficos. O modelo satisfaz os pressupostos de:

-   Linearidade O gráfico de resíduos vs. ajustados mostram um padrão aleatório, indicando linearidade.
-   Homocedasticidade A variância dos resíduos não apresenta heterocedasticidade evidente, ou seja, a variância pode ser considerada constante.
-   Normalidade dos resíduos No gráfico QQ-plot, os pontos estão próximos a linha, com leves desvios nas caudas. A normalidade dos resíduos é aceita, mas há indícios de existência de outliers.
-   Independência Não há um padrão estruturado nos resídups, portanto assumimos independência.

### 4. Identificação de Outliers

**a)** Identifique as observações com $|t_i| > 2$. Liste os índices, estados e valores de $t_i$.

```{r echo=TRUE, results='hold'}
outliers <- which(abs(t_i_manual) > 2)
outliers

# tabela com índices e valores de t_i
data.frame(
  indice = outliers,
  ti = t_i_manual[outliers]
)
```

**b)** Para cada outlier identificado, calcule quanto seria o $R^2$ do modelo se essa observação fosse removida. Compare com o $R^2$ do modelo completo.

```{r echo=TRUE, results='hold'}
R2_original <- summary(modelo)$r.squared

R2_sem_outlier <- c()

for (i in outliers) {
  modelo_sem_i <- lm(HT18 ~ HT2 + WT2 + HT9 + WT9 + ST9,
                     data = dados[-i, ])
  R2_sem_outlier[i] <- summary(modelo_sem_i)$r.squared
}

data.frame(
  indice = outliers,
  R2_sem_i = R2_sem_outlier[outliers],
  R2_original = R2_original
)

```

**c)** Discuta se algum outlier deve ser removido do modelo. Justifique sua resposta considerando aspectos estatísticos e contextuais.

Em todos os casos, remover o ponto aumenta o R², mas muito pouco (entre 0.01 a 0.02). Isso indica que esses outliers não estão alavancando fortemente o ajuste. Assim, os outliers não prejudicam significativamente o modelo, portanto não precisam ser removidos.

### 5. Análise de Leverage e Pontos Influentes

**a)** Calcule o limite para alta alavancagem usando o critério $h_{ii} > \frac{2p}{n}$. Identifique as observações de alta alavancagem.

```{r echo=TRUE, results='hold'}
# Seu código aqu
limite <- 2*p/n
cat(limite)
alta_alavancagem = which(h_manual >limite)
plot(alta_alavancagem)
```

**b)** Construa um gráfico de leverage ($h_{ii}$) versus índice da observação. Destaque os pontos de alta alavancagem em vermelho.

```{r echo=TRUE, results='hold'}
leverage <- hatvalues(modelo)

alta_leverage <- which(leverage > limite)
cat("Número de observações com alta alavancagem:", length(alta_leverage), "\n")

if(length(alta_leverage) > 0) {
  cat("\nObservações com alta alavancagem:\n")
  print(data.frame(
    Indice = alta_leverage,
    Leverage = round(leverage[alta_leverage], 4),
    Estado = data$X[alta_leverage]
  ))
}
plot(leverage,
     main = "Leverage das Observações",
     xlab = "Índice",
     ylab = "Leverage (h_ii)",
     pch = 16, col = "darkblue")
abline(h = limite, col = "red", lwd = 2, lty = 2)

# Identificar pontos com alta alavancagem
points(alta_leverage, leverage[alta_leverage], 
       col = "red", pch = 16)

legend("topright",
       legend = c("Observações normais", "Alta alavancagem", "Limite (2p/n)"),
       col = c("darkblue", "red", "red"),
       pch = c(16, 16, NA),
       lty = c(NA, NA, 2),
       lwd = c(NA, NA, 2))
```

**c)** Identifique as observações potencialmente influentes (combinação de alto $|t_i|$ E alta $h_{ii}$). Crie uma tabela com os índices, estados, valores de $t_i$ e $h_{ii}$.

```{r echo=TRUE, results='hold'}
# Gráfico de t_i vs leverage
alto_t_i <- which(abs(t_i_manual) > 1)
indice_alto_t_i <- which(leverage[alto_t_i] > limite )


if(length(outliers) > 0) {

  cat("\nObservações com alta alavancagem que tambem são outliers:\n")

  print(data.frame(

    Indice = indice_alto_t_i,
    t_i = t_i_manual[indice_alto_t_i],

    Leverage = round(leverage[indice_alto_t_i], 4)

  ))

}

```

**d)** Construa o gráfico de Resíduos Studentizados ($t_i$) versus Leverage ($h_{ii}$) com linhas de referência em $|t_i| = 2$ e $h_{ii} = 2p/n$. Destaque as observações problemáticas.

```{r echo=TRUE, results='hold'}
par(pch = 19, col = "darkblue", las = 1)
plot(h, t_i_manual,
     main = "Resíduos Studentizados (t_i) vs Leverage (h_ii)",
     xlab = expression(h[ii]),
     ylab = expression(t[i]),
     ylim = c(min(t_i) - 1, max(t_i) + 1))

# Linhas de referência
abline(h = c(-2, 0, 2), col = c("orange", "gray", "orange"), lty = c(2, 1, 2), lwd = 2)
abline(v = limite, col = "red", lty = 2, lwd = 2)

influentes_potenciais <- intersect(outliers, alta_alavancagem)
# Destacar observações problemáticas
if(length(influentes_potenciais) > 0) {
  points(h_ii[influentes_potenciais], t_i[influentes_potenciais],
         col = "red", pch = 16, cex = 1.8)
  text(h[influentes_potenciais], t_i_manual[influentes_potenciais],
       labels = data$X[influentes_potenciais],
       pos = 3, cex = 0.8, col = "red", font = 2)
}

legend("bottomright",
       legend = c("Observações", "|t_i| = 2", "h_ii = 2p/n", "Influentes"),
       col = c("darkblue", "orange", "red", "red"),
       pch = c(19, NA, NA, 16),
       lty = c(NA, 2, 2, NA),
       lwd = c(NA, 2, 2, NA),
       cex = 0.9)

cat("\n=== INTERPRETAÇÃO DO GRÁFICO ===\n")
cat("• Quadrante superior direito: PROBLEMÁTICO (alto |t_i| + alta h_ii)\n")
cat("• Quadrante inferior direito: Alta alavancagem, mas resíduo pequeno\n")
cat("• Quadrante superior esquerdo: Outlier, mas sem alta alavancagem\n")
cat("• Observações fora das linhas de referência merecem investigação\n")
```

**e)** Explique a diferença entre:

-   Ponto de alavanca (leverage)
-   Outlier
-   Ponto influente

Um ponto alavanca, é um ponto de X mais extremo.

Um Outlier é um ponto com alto resíduo.

Um ponto influente é aquele que possui um impacto muito maior sobre o modelo em comparação aos demais geralmente no R\^2.

Um ponto de alta alavancagem é necessariamente influente? Justifique.

Não pois este pode ser a favor da tendencia, sendo somente um ponto mais extremo de X.

```{r echo=TRUE, results='hold'}
# Seu código aqui
```

### 6. Análise Comparativa de Modelos

**a)** Ajuste um modelo de regressão simples usando apenas `WT9` como preditor:

$$E(HT18|X) = \beta_0 + \beta_1 WT9$$

```{r echo=TRUE, results='hold'}
# Dados do modelo simples
dados_simples <- data.frame(WT9 = x4, HT18 = y)
head(dados_simples)
```

```{r echo=TRUE, results='hold'}
# Ajuste do modelo simples
modelo_simples <- lm(HT18 ~ WT9, data = dados_simples)
summary(modelo_simples)
```

**b)** Compare os diagnósticos dos dois modelos (múltiplo vs simples):

-   Gráficos de resíduos
-   Identificação de outliers
-   Pontos de alta alavancagem
-   $R^2$ e $R^2$ ajustado

```{r echo=TRUE, results='hold'}
# Cálculo dos diagnósticos do modelo simples e comparação com os resultados do modelo múltiplo obtidos anteriormente

cat("====== Gráfico de resíduos simples =======")

# Gráficos do plot()
par(mfrow = c(2, 2))
plot(modelo_simples)

cat("Nos gráficos de Resíduos vs Valores Ajustados, no modelo simples os resíduos têm maior variância (de -10 a 10) e os valores ajustados estão concentrados entre 164 e 168, enquanto no modelo múltiplo, os resíduos variam de -5 a 5 e os valores ajustados estão concentrados entre 165 e 170.\n\n")

cat("Nos gráficos do Q-Q Normal, em ambos os modelos a normalidade dos resíduos é aceita, uma vez que os pontos de ambos estão próximos da linha. Entretanto, o desvio nas caudas do modelo simples é maior do que no modelo múltiplo, o que pode indicar maior presença de outliers no modelo simples.\n\n")

cat("Nos gráficos de scale-location, assim como no modelo múltiplo, a variância também não apresenta heterocedasticidade evidente no modelo simples, sendo a constância da variância ainda mais evidente.\n\n")

cat("Por fim, nos gráficos de Resíduos vs Leverage, há uma maior concentração dos pontos perto de Leverage = 0.02 no modelo simples, enquanto que, no modelo múltiplo os pontos estão mais bem distribuídos.")
```

```{r echo=TRUE, results='hold'}
cat("======= Outliers =======")

outliers_simples <- which(abs(rstudent(modelo_simples)) > 2)

R2_original_simples <- summary(modelo_simples)$r.squared
R2_sem_outlier_simples <- c()

for (i in outliers_simples) {
  modelo_sem_i_simples <- lm(HT18 ~ WT9,
                     data = dados_simples[-i, ])
  R2_sem_outlier_simples[i] <- summary(modelo_sem_i_simples)$r.squared
}

data.frame(
  indice = outliers_simples,
  ti = rstudent(modelo_simples)[outliers_simples],
  R2_sem_i = R2_sem_outlier_simples[outliers_simples],
  R2_original = R2_original_simples
)

cat("Enquanto que, no modelo múltiplo, a remoção aumenta pouco os valores de R², no modelo simples, a apenas a remoção de 3 pontos (36, 57 e 63) aumenta o R² um pouco (entre 0.02 e 0.04), e em um ponto (10) o R² diminui (0.05). Como as variações ainda continuam pequenas, há indícios de que os outliers não prejudicam muito o modelo, entretanto, eles são mais influentes no modelo simples do que no múltiplo.")
```

```{r echo=TRUE, results='hold'}
cat("======= Pontos de alta alavancagem =======\n")
n_s <- nrow(dados_simples)
p_s <- length(coef(modelo_simples))

limite_s <- 2*p_s/n_s
cat("Limite: ", limite, "\n")
alavancagem_simples <- hatvalues(modelo_simples)
alta_alavancagem_simples = which(alavancagem_simples > limite_s)

cat("Número de observações com alta alavancagem:", length(alta_alavancagem_simples), "\n")

if(length(alta_alavancagem_simples) > 0) {
  print(data.frame(
    Indice = alta_alavancagem_simples,
    Leverage = round(alavancagem_simples[alta_alavancagem_simples], 4),
    Estado = data$X[alta_alavancagem_simples]
  ))
}
plot(alavancagem_simples,
     main = "Leverage das Observações",
     xlab = "Índice",
     ylab = "Leverage (h_ii)",
     pch = 16, col = "darkblue")
abline(h = limite, col = "red", lwd = 2, lty = 2)

points(alta_alavancagem_simples, alavancagem_simples[alta_alavancagem_simples], 
       col = "red", pch = 16)


cat("No modelo simples, os 4 valores de leverage são menores do que os 5 valores do modelo múltiplo. Isso significa que no modelo simples, as observações estão mais próximas do centro dos dados no espaço do que no modelo múltiplo.")
```

```{r echo=TRUE, results='hold'}
cat("======= R² e R²ajustado =======")

cat("\nModelo simples:\n")
cat("R²:", summary(modelo_simples)$r.squared, "\n")
cat("R²ajustado:", summary(modelo_simples)$adj.r.squared, "\n")

cat("\nModelo múltiplo:\n")
cat("R²:", summary(modelo)$r.squared, "\n")
cat("R²ajustado:", summary(modelo)$adj.r.squared, "\n")
```

**c)** Qual modelo você recomenda? Justifique considerando:

-   Qualidade do ajuste
-   Satisfação dos pressupostos
-   Complexidade do modelo (princípio da parcimônia)
-   Interpretabilidade

```{r echo=TRUE, results='hold'}
# Seu código aqui
```

### 7. Questões Conceituais

**a)** Por que o resíduo studentizado externo ($t_i$) é mais robusto para detectar outliers do que o resíduo ordinário ($e_i$) ou o padronizado ($d_i$)?

```{r echo=TRUE, results='hold'}
# Seu código aqui
```

**b)** Explique por que a soma dos valores de leverage é sempre igual ao número de parâmetros: $\sum_{i=1}^{n} h_{ii} = p$.

```{r echo=TRUE, results='hold'}
# Seu código aqui
```

**c)** Um modelo pode ter bom $R^2$ mas ainda assim violar os pressupostos de regressão? Dê um exemplo e explique por que isso é problemático.

```{r echo=TRUE, results='hold'}
# Seu código aqui
```

**d)** Quando devemos remover uma observação do dataset? Quais critérios devem ser considerados além das medidas estatísticas?

```{r echo=TRUE, results='hold'}
# Seu código aqui
```

**e)** Explique a relação entre heterocedasticidade e:

-   Eficiência dos estimadores
-   Validade dos testes de hipótese
-   Intervalos de confiança

O que pode ser feito se heterocedasticidade for detectada?

```{r echo=TRUE, results='hold'}
# Seu código aqui
```
