---
output:
  pdf_document: default
  word_document: default
  html_document: default
---

\begin{center}
\textbf{Universidade de São Paulo}
\vspace{-5pt}

\textbf{Instituto de Ciências Matemáticas e de Computação}
\vspace{-5pt}

\textbf{ SME0820 - Modelos de Regressão e Aprendizado Supervisionado I}
\vspace{10pt}

\textbf{\LARGE Trabalho Lab. 1}

Estagiário: Riquelme N. Santos (riquelme@usp.br)  
\vspace{-5pt}

Supervisora: Prof.a Dra. Reiko Aoki (reiko@icmc.usp.br)
\end{center}

## Grupo X:

-   Camila Aya Saito - 15635649
-   Guilherme Vaz de Oliveira Taratá - 10817476
-   Julio Cesar Alves Araujo Fuganti - 15638792
-   Lina Sun Young Park - 11402617
-   Luis Felipe Vogel Lopes - 13730051
-   Pedro Henrique Goncalez Moracci - 8556418
-   Romulo Ferreira da Silva - 13734326
-   Vinicius de Moraes - 13749910
-   Vinicius Moraes de Carvalho - 15642432

------------------------------------------------------------------------

## Observações Importantes:

1.  **Entrega**: A atividade deve ser entregue em formato PDF ou HTML, gerado a partir deste arquivo R Markdown.

2.  **Código**: Todo código R deve estar visível e executável. Comentários no código são bem-vindos.

3.  **Interpretações**: As interpretações devem ser feitas no contexto do problema, considerando as unidades das variáveis.

4.  **Gráficos**: Todos os gráficos devem ter títulos e rótulos apropriados nos eixos.

5.  **Critérios de Avaliação**:

    -   Correção técnica do código R
    -   Adequação das interpretações
    -   Qualidade dos gráficos
    -   Clareza na apresentação dos resultados
    -   Análise crítica dos resultados obtidos

**Boa sorte!**

------------------------------------------------------------------------

## Descrição do Dataset

O dataset `fuel2001.csv` contém dados sobre consumo de combustível e características demográficas dos estados americanos em 2001. As principais variáveis são:

-   **FuelC**: Consumo total de combustível (variável resposta)
-   **Drivers**: Número de motoristas habilitados (variável explicativa principal)
-   **Income**: Renda média, **Miles**: Milhas percorridas, **Pop**: População, **Tax**: Taxa de imposto

## Exercícios

### 1. Carregamento e Exploração dos Dados

**a)** Carregue o dataset `fuel2001.csv` e examine sua estrutura usando `str()` e `head()`.

```{r echo=TRUE, results='hold'}
# Limpar ambiente
rm(list=ls(all=TRUE))

# Definir diretório e ler arquivo
setwd("C:/Users/user/Downloads")
data <- read.table("fuel2001.csv", header = TRUE, sep = ",", dec = ".")

# Visualização inicial dos dados
head(data)
str(data)
```

No dataset fuel2001.csv temos alguns dados relacionados ao consumo de combustível em estados americanos. Ele apresenta 5 variáveis inteiras (Drivers, FuelC, Income, Miles e Pop) e 2 variáveis decimais (MPC e Tax) para cada estado/índice(X). Nesse trabalho serão utilizadas as variáveis Drivers e FuelC.

**b)** Calcule as medidas descritivas (média, mediana, desvio padrão, mínimo, máximo) para as variáveis `FuelC` e `Drivers` usando tanto funções manuais quanto funções do R.

```{r echo=TRUE, results='hold'}
y <- data$FuelC # variável resposta
x1 <- data$Drivers #variável explicativa

# Utilizando função do R
cat("\n=== ESTATÍSTICAS A PARTIR DE FUNÇÕES DO R ===\n")
cat("Média de 'FuelC' (Y):", mean(y), "\n")
cat("Média de 'Drivers' (X1):", mean(x1), "\n")
cat("Mediana de 'FuelC' (Y):", median(y), "\n")
cat("Mediana de 'Drivers' (X1):", median(x1), "\n")
cat("Desvio padrão de 'FuelC' (Y):", sd(y), "\n")
cat("Desvio padrão de 'Drivers' (X1):", sd(x1), "\n")
cat("Mínimo de 'FuelC' (Y):", data$FuelC[which.min(y)], "\n")
cat("Mínimo de 'Drivers' (X1):", data$Drivers[which.min(x1)], "\n")
cat("Máximo de 'FuelC' (Y):", data$FuelC[which.max(y)], "\n")
cat("Máximo de 'Drivers' (X1):", data$Drivers[which.max(x1)], "\n")

# Cálculo manual das estatísticas
n <- dim(data)[1]
soma_y <- sum(y)
soma_x1 <- sum(x1)

y_barra <- soma_y/n 
x_barra <- soma_x1/n
var_y <- (sum(y^2) - n*(mean(y))^2)/(n-1)

dp_y <- sqrt(var_y)
var_x1 <- (sum(x1^2) - n*(mean(x1))^2)/(n-1)
dp_x1 <- sqrt(var_x1)

cat("\n=== ESTATÍSTICAS CALCULADAS MANUALMENTE ===\n")
cat("Média de 'FuelC' (Y):", y_barra, "\n")
cat("Média de 'Drivers' (X1):", x_barra, "\n")
cat("Desvio padrão de 'FuelC' (Y):", dp_y, "\n")
cat("Desvio padrão de 'Drivers' (X1):", dp_x1, "\n")
```

**c)** Construa um gráfico de dispersão entre `FuelC` (eixo y) e `Drivers` (eixo x) com título e rótulos apropriados.

```{r echo=TRUE, results='hold'}
plot(x1, y, 
     main = "Gráfico de dispersão \n Combustível vs Motoristas habilitados", 
     xlab = "Número de motoristas habilitados", 
     ylab = "Consumo total de combustível",
     pch = 16,
     col = "red")
```

**d)** Construa histogramas para as variáveis `FuelC` e `Drivers` e descreva a distribuição de cada uma.

```{r echo=TRUE, results='hold'}
# Histograma para 'FuelC'
hist(y, 
     main = "Histograma do Consumo total de Combustível", 
     ylab = "Frequência", 
     xlab = "Consumo",
     col = "lightblue",
     border = "black",
     breaks = 8)

# Histograma para 'Drivers'
hist(x1, 
     main = "Histograma do Número de Motoristas Habilitados", 
     ylab = "Frequência", 
     xlab = "Número de motoristas habilitados",
     col = "purple",
     border = "black",
     breaks = 8)
```

Tanto a variável `FuelC` quanto `Drivers` tem distribuições semelhantes, com uma linha decrescente de frequência e observações concentradas em números mais baixos, entre 0 e 5e+06. Ambos os gráficos são assimétricos à esquerda e há a presença de alguns dados mais extremos.

**e)** Interprete os resultados. Quais suas percepções sobre os dados?

Através da comparação dos histogramas, é possível notar que, da mesma forma que o número de estados com uma quantidade relativamente baixa de motoristas habilitados é maior, o número de estados com baixo consumo total de combustível também é alto, o que dá indícios de que as duas variáveis podem estar relacionadas. Isso é reforçadop elo gráfico de dispersão, onde é possível observar uma tendência de relação linear entre as variáveis 'FuelC' e 'Drivers'

### 2. Cálculos Manuais das Somas de Quadrados

Calcule manualmente (sem usar `lm()`):

**a)** As somas $S_{xx}$, $S_{yy}$ e $S_{xy}$ usando as fórmulas:

$$S_{xx} = \sum_{i=1}^{n}(x_i - \bar{x})^2 = \sum x_i^2 - n\bar{x}^2$$

$$S_{yy} = \sum_{i=1}^{n}(y_i - \bar{y})^2 = \sum y_i^2 - n\bar{y}^2$$

$$S_{xy} = \sum_{i=1}^{n}(x_i - \bar{x})(y_i - \bar{y}) = \sum x_i y_i - n\bar{x}\bar{y}$$

```{r echo=TRUE, results='hold'}
# Cálculo de Sxx
Sxx <- sum((x1 - x_barra)^2)
# alternativa >> Sxx <- sum(x1^2) - n*x_barra^2
cat("Sxx =", Sxx, "\n")

# Cálculo de Syy
Syy <- sum((y - y_barra)^2)
# alternativa >> Syy <- sum(y^2) - n*y_barra^2
cat("Syy =", Syy, "\n")

# Cálculo de Sxy
Sxy <- sum((x1 - x_barra)*(y - y_barra))
# alternativa >> Sxy <- sum((x1 - x_barra)*y)
cat("Sxy =", Sxy, "\n")
```

**b)** Os coeficientes $\hat{\beta_0}$ e $\hat{\beta_1}$ usando as fórmulas dos mínimos quadrados:

$$\hat{\beta_1} = \frac{S_{xy}}{S_{xx}} \quad \text{e} \quad \hat{\beta_0} = \bar{y} - \hat{\beta_1}\bar{x}$$

```{r echo=TRUE, results='hold'}
# Cálculo do estimador de b1
b1_est <- Sxy/Sxx
cat("b1 estimado = ", round(b1_est, 3), "\n")

# Cálculo do estimador de b0
b0_est <- y_barra - b1_est*x_barra
cat("b0 estimado = ", round(b0_est, 3), "\n")

```

**c)** Interprete o coeficiente $\hat{\beta_1}$ no contexto do problema. Para $\hat{\beta_0}$, discuta se sua interpretação literal faz sentido no contexto (considere os perigos da extrapolação).

No contexto do problema, $\hat{\beta_1}$ representa a taxa de crescimento, ou seja, o quanto o consumo de combustível aumenta para cada motorista habilitado a mais em um estado. Já com relação a $\hat{\beta_0}$, no contexto ele não faz muito sentido, uma vez que, quando não há nenhum motorista hailitado em um estado, não é esperado que um automóvel se locomova, e consequentemente, não haverá consumo de combustível. Portanto, quando x=0, o valor de y seria 0.

### 3. Análise de Resíduos e Somas de Quadrados

**a)** Calcule os valores preditos e os resíduos do modelo.

```{r echo=TRUE, results='hold'}
# Valores preditos
y_pred <- b0_est + b1_est*x1

# Resíduos
res <- y - y_pred

cat("Primeiros 10 valores preditos:\n")
print(head(y_pred, 10))

cat("Primeiros 10 resíduos:\n")
print(head(res, 10))
```

**b)** Calcule as somas de quadrados: $SQ_{Total}$, $SQ_{Regressão}$ e $SQ_{Resíduos}$.

```{r echo=TRUE, results='hold'}
# SQ da Regressão
SQreg <- b1_est * Sxy

# SQ Total
SQtotal <- sum((y - mean(y))^2)

# SQ dos Resíduos
SQres <- SQtotal - SQreg

cat("SQ Regressão:", SQreg, "\n")
cat("SQ Total:", SQtotal, "\n")
cat("SQ Resíduos:", SQres, "\n")
```

**c)** Verifique que $SQ_{Total} = SQ_{Regressão} + SQ_{Resíduos}$.

```{r echo=TRUE, results='hold'}
SQtotal_alt <- SQreg + SQres

cat("SQtotal =", SQtotal)
cat("\nSQreg + SQres =", SQtotal_alt)

if(SQtotal == SQtotal_alt){
  cat("\n\nA afirmação está correta.")
}else{
  cat("\n\nA afirmação está incorreta.")  
}
```

### 4. Coeficiente de Determinação

**a)** Calcule o $R^2$ usando a fórmula $R^2 = \frac{SQ_{Regressão}}{SQ_{Total}}$.

```{r echo=TRUE, results='hold'}
R2 <- SQreg/SQtotal
cat("R^2 =", R2)

```

**b)** Calcule também a correlação de Pearson e compare com o $R^2$.

R² é equivalente ao quadrado do Coeficiente de Correlação de Pearson $$ R^2 = \frac{SQ_{\text{Reg}}}{SQ_{\text{Tot}}}
= \frac{\left(\sum (X_i - \bar{X})(Y_i - \bar{Y})\right)^2}{\sum (X_i - \bar{X})^2 \;\;}*\frac{1}{\sum (Y_i - \bar{Y})^2}
= \left(\frac{\sum (X_i - \bar{X})(Y_i - \bar{Y})}{\sqrt{\sum (X_i - \bar{X})^2 \;\; \sum (Y_i - \bar{Y})^2}}\right)^2 = r_{XY}^2
 $$

```{r echo=TRUE, results='hold'}
rxy = cor(x1, y, method = "pearson")
cat("(Correlação de Pearson)^2 =", rxy^2)
cat("\n\nR² =", R2)

if(rxy^2 == R2){
  cat("\n\n(Correlação de Pearson)^2 = R² =", R2)
}else{
  cat("\n\nA (Correlação de Pearson)^2 difere de R²")  
}
```

**c)** Interprete os resultados

O R² é a proporção da variância de y explicada pelas variáveis preditoras do modelo. Ou seja, é uma medida que avalia o quanto o modelo de regressão linear consegue explicar da variabilidade dos dados.

Em nosso modelo (Número de motoristas habilitados X Consumo total de combustível) a variável preditora explica por volta de 97.03% da variabilidade de Consumo total de combustível. O que indica um alto ajuste do modelo aos dados.

### 5. Testes de Hipóteses

**a)** Calcule o Quadrado Médio dos Resíduos ($QM_{Res}$) e teste a hipótese $H_0: \beta_1 = 0$ vs $H_1: \beta_1 \neq 0$ usando a estatística $t$.

-   O Quadrado Médio dos resíduos é dado por:

$$QM_{res} =\sum^n_{i=1} \frac{y_i - \hat{y_i}}{n-2} = \frac{SQres}{n-2} $$

```{r echo=TRUE, results='hold'}
# Cálculo do Quadrado Médio do Resíduo
QMres <- SQres / (n-2)
cat("QM resíduos:", QMres)
```

Temos o $QM_{res}$ como estimador não viciado para $\sigma^2$.

Para testarmos a hipótese $H_0: \beta_1 = 0$ vs $H_1: \beta_1 \neq 0$,\
Temos a estatística $t_0 = \dfrac{\hat{\beta_1}}{\widehat{dp(\hat{\beta_1})}}$, em que $\widehat{dp(\hat{\beta_1})} = \sqrt{\frac{QM_{res}}{S_{xx}}}$

```{r echo=TRUE, results='hold'}
dp_b1 <- sqrt(QMres/Sxx)
t0_b1 <- b1_est/dp_b1

# Valores críticos (alpha = 5%)
alpha <- 0.05
t1 <- qt(alpha/2, n-2)
t2 <- qt(1-alpha/2, n-2)

cat("Teste para beta_1:\n")
cat("Estatística t calculada:", t0_b1, "\n")
cat("Valores críticos: t1 =", t1, ", t2 =", t2, "\n")

if(t0_b1 < t1 || t0_b1 > t2){
  cat("Decisão: Rejeita-se H0, portanto beta_1 é significativo\n")
} else {
  cat("Decisão: Não se rejeita H0, portanto beta_1 não é significativo\n")
}
```

**b)** Teste também a hipótese para $\beta_0$: $H_0: \beta_0 = 0$ vs $H_1: \beta_0 \neq 0$.\
Neste caso,\
Temos a estatística $t_0 = \dfrac{\hat{\beta_0}}{\widehat{dp(\hat{\beta_0})}}$, em que $\widehat{dp(\hat{\beta_0})} = \sqrt{QM_{res}(\frac{1}{n} + \frac{\bar{x}^2}{S_{xx}})}$

```{r echo=TRUE, results='hold'}
dp_b0 <- sqrt(QMres * ((1/n) + (mean(x1))^2/Sxx))
t0_b0 <- b0_est/dp_b0
# Valores críticos (alpha = 5%)

cat("Teste para beta_0:\n")
cat("Estatística t calculada:", t0_b0, "\n")
cat("Valores críticos: t1 =", t1, ", t2 =", t2, "\n")

if(t0_b0 < t1 || t0_b0 > t2){
  cat("Decisão: Rejeita-se H0, portanto beta_0 é significativo\n")
} else {
  cat("Decisão: Não se rejeita H0, portanto beta_0 não é significativo\n")
}
```

**c)** Interprete os resultados

Como resultado, observamos que $\beta_1$ é estatisticamente significativo, enquanto $\beta_0$ não apresenta significância. Isso sugere que pode ser adequado considerar um modelo sem intercepto. Para avaliar a qualidade do ajuste, podemos utilizar o Quadrado Médio dos Resíduos como métrica de comparação entre o modelo com intercepto e o modelo sem intercepto.

-   Modelo sem intercepto:\
    Neste caso,\
    Estatística t: $t_0 = \dfrac{\hat{\beta}_1}{\sqrt{\frac{QME_{res}}{\sum^n _{i=1}x_i^2}}}$

```{r echo=TRUE, results='hold'}
# Modelo sem intercepto
x1y <- sum(as.numeric(x1) * as.numeric(y))
b1_MSI <- x1y / sum(x1^2)
cat("Estimativa de beta_1 calculado:", b1_MSI)
```

O modelo ajustado sem intercepto: $\hat{Y} = 0.6715492 X$

Para testarmos a significância de $\beta_1$ no modelo sem intercepto, temos a estatística $$t = \dfrac{\hat{\beta}_1}{\widehat{dp(\hat{\beta_1})}}$$ em que $\widehat{dp(\hat{\beta_1})} = \sqrt{\frac{QM_{res}}{\sum^n_{i=1}x_i^2}}$

calcula-se o $QM_{res}$ - estimador não viesado para $\sigma^2$ que é dado por $$QM_{res} = \frac{SQ_{res}}{n-1} = \frac{SQ_{Total}-SQ_{Reg}}{n-1}$$.

```{r echo=TRUE, results='hold'}
SQtotal_MSI <- sum(y^2)
SQreg_MSI <- (b1_MSI * x1y)
SQres <- SQtotal_MSI - SQreg_MSI

QMres_MSI <- (SQtotal_MSI - SQreg_MSI) / (n-1)

dp_b1_MSI <- sqrt(QMres_MSI / sum(x1^2))
t0_b1_MSI <- b1_MSI / dp_b1_MSI

t1_MSI <- qt(alpha/2, n-1)
t2_MSI <- qt(1-alpha/2, n-1)

cat("Teste para beta_1 no modelo sem intercepto:\n")
cat("Estatística t calculada:", t0_b1_MSI, "\n")
cat("Valores críticos: t1 =", t1_MSI, ", t2 =", t2_MSI, "\n")

if (t0_b1_MSI < t1_MSI || t0_b1_MSI > t2_MSI) {
  cat("Decisão: Rejeita-se H0, portanto beta_1 é significativo\n")
} else {
  cat("Decisão: Não se rejeita H0, portanto beta_1 não é significativo\n")
}
```

Portanto o Modelo Sem Intercepto é significativo.

Entretanto, ao comparar o $QM_{res}$ dos modelos,

```{r echo=TRUE, results='hold'}
cat("QMres do modelo com intercepto: ", QMres,"\n")
cat("QMres do modelo sem intercepto: ", QMres_MSI,"\n")

if(QMres_MSI < QMres){
  cat("QMres do Modelo sem intercepto é menor que o QMres do modelo com intercepto, portanto o Modelo sem intercepto é o mais adequado.\n")
} else {
  cat("QMres do Modelo com intercepto é menor que o QMres do modelo com intercepto, portanto o Modelo com intercepto é o mais adequado.\n")
}
```

### 6. Intervalos de Confiança e Predição

**a)** Calcule os intervalos de confiança de 95% para $\beta_0$ e $\beta_1$ usando as fórmulas:

$$IC(\beta_1) = \hat{\beta_1} \pm t_{\alpha/2,(n-2)} \times \sqrt{\frac{QM_{Res}}{S_{xx}}}$$

$$IC(\beta_0) = \hat{\beta_0} \pm t_{\alpha/2,(n-2)} \times \sqrt{QM_{Res}\left(\frac{1}{n} + \frac{\bar{x}^2}{S_{xx}}\right)}$$

```{r echo=TRUE, results='hold'}
ICb1_menor <- b1_est - qt(1 - alpha/2, n - 2) * sqrt( QMres / Sxx )
ICb1_maior <- b1_est + qt(1 - alpha/2, n - 2) * sqrt( QMres / Sxx )

sprintf("IC para B1: [%.3f, %.3f]", ICb1_menor, ICb1_maior)

ICb0_menor <- b0_est - qt(1 - alpha/2, n - 2) * sqrt(QMres * (1/n + x_barra^2 / Sxx) )
ICb0_maior <- b0_est + qt(1 - alpha/2, n - 2) * sqrt(QMres * (1/n + x_barra^2 / Sxx) )

sprintf("IC para B0: [%.3f, %.3f]", ICb0_menor, ICb0_maior)
```

**b)** Calcule um intervalo de confiança de 95% para o valor médio de `FuelC` quando `Drivers = 5000000`.

$$IC(E[Y|X_0]) = \hat{Y_0} \pm t_{\alpha/2,(n-2)} \times \sqrt{QM_{Res}\left(\frac{1}{n} + \frac{(X_0-\bar{x})^2}{S_{xx}}\right)}$$

```{r echo=TRUE, results='hold'}
x0 <- 5000000
y0 <- b0_est + b1_est * x0
ICx0_menor <- y0 - qt(1 - alpha/2, n - 2) * sqrt(QMres * (1/n + (x0 - x_barra)^2 / Sxx) )
ICx0_maior <- y0 + qt(1 - alpha/2, n - 2) * sqrt(QMres * (1/n + (x0 - x_barra)^2 / Sxx) )

sprintf("Intervalo de confiança para Drivers = 5000000 (Y0 = %.3f): [%.3f, %.3f]", y0, ICx0_menor, ICx0_maior)
```

**c)** Calcule um intervalo de predição de 95% para um valor individual de `FuelC` quando `Drivers = 5000000`.

$$IP(Y_0) = \hat{Y_0} \pm t_{\alpha/2,(n-2)} \times \sqrt{QM_{Res}\left(1 + \frac{1}{n} + \frac{(X_0-\bar{x})^2}{S_{xx}}\right)}$$

```{r echo=TRUE, results='hold'}
IPx0_menor <- y0 - qt(1 - alpha/2, n - 2) * sqrt(QMres * (1 + 1/n + (x0 - x_barra)^2 / Sxx) )
IPx0_maior <- y0 + qt(1 - alpha/2, n - 2) * sqrt(QMres * (1 + 1/n + (x0 - x_barra)^2 / Sxx) )

sprintf("Para o valor de Drivers = 5000000, o intervalo de predição é [%.3f, %.3f]", 
        IPx0_menor, IPx0_maior)
```

**d)** Compare com funções prontas do R

```{r echo=TRUE, results='hold'}
print("===== USANDO FUNÇÕES PRONTAS DO R =====")
modelo <- lm(y ~ x1)
print("IC para B0 e B1 por funções prontas do R:")
confint(modelo, level = (1 - alpha) )


# IC com função do R
ci <- predict(modelo, newdata = data.frame(x1 = 5000000), interval = "confidence")

y0_barra <- ci[1, "fit"]
y0_barra_inf <- ci[1, "lwr"]
y0_barra_sup <- ci[1, "upr"]

cat("\nValor médio de Y predito:", y0_barra, "\n")
cat("IC 95%: [", y0_barra_inf, ",", y0_barra_sup, "]\n")


# IP com função do R
pi <- predict(modelo, newdata = data.frame(x1 = 5000000), interval = "prediction")

y0_x1 <- pi[1, "fit"]
y0_x1_inf <- pi[1, "lwr"]
y0_x1_sup <- pi[1, "upr"]

cat("\nValor médio de Y predito:", y0_x1, "\n")
cat("IC 95%: [", y0_x1_inf, ",", y0_x1_sup, "]\n")
```

**e)** Compare os intervalos do item (b) e (c) e explique por que o intervalo de predição é mais amplo.

Numericamente falando, a diferença dos resultados se deve à presença do número "1" dentro da raiz na fórmula para encontrar o intervalo de predição.

$$IC(E[Y|X_0]) = \hat{Y_0} \pm t_{\alpha/2,(n-2)} \times \sqrt{QM_{Res}\left(\frac{1}{n} + \frac{(X_0-\bar{x})^2}{S_{xx}}\right)}$$

VS

$$IP(Y_0) = \hat{Y_0} \pm t_{\alpha/2,(n-2)} \times \sqrt{QM_{Res}\left(1 + \frac{1}{n} + \frac{(X_0-\bar{x})^2}{S_{xx}}\right)}$$

**f)** Explique a diferença conceitual entre o intervalo de confiança para o valor médio e o intervalo de predição para um valor individual.

Conceitualmente, a razão da diferença entre o intervalo de confiança para o valor médio (IC) e o intervalo de predição para um valor específico (IP) se deve ao fato de o IC capturar a incerteza dos coeficientes da reta, e o IP capturar não só a incerteza dos coeficientes, mas também a variabilidade dos erros/resíduos.

### 7. ANOVA

**a)** Monte a tabela ANOVA completa com GL, SQ, QM e teste F usando as fórmulas:

-   $GL_{Regressão} = 1$, $GL_{Resíduos} = n-2$, $GL_{Total} = n-1$
-   $QM_{Regressão} = \frac{SQ_{Regressão}}{1}$, $QM_{Resíduos} = \frac{SQ_{Resíduos}}{n-2}$
-   $F_0 = \frac{QM_{Regressão}}{QM_{Resíduos}}$

```{r echo=TRUE, results='hold'}
# Graus de liberdade
gl_reg <- 1
gl_res <- n - 2
gl_tot <- n - 1

# Estatística F
QMreg = SQreg
F0 <- QMreg / QMres

# Construir tabela ANOVA
anova_table <- data.frame(
  Fonte = c("Regressão", "Resíduos", "Total"),
  GL = c(gl_reg, gl_res, gl_tot),
  SQ = c(SQreg, SQres, SQtotal),   
  QM = c(QMreg, QMres, NA),
  F = c(F0, NA, NA)
)

# Impressão formatada
print("Tabela ANOVA:")
print(anova_table)
cat("\nEstatística F (F0) = QMreg / QMres =", F0, "\n")
```

**b)** Verifique que $F_0 = t_0^2$ (onde $t_0$ é a estatística t para $\beta_1$).

```{r echo=TRUE, results='hold'}
# Verificação da relação F0 = t0^2
t0_calc <- b1_est / sqrt(QMres / Sxx)
cat("Estatística t para beta1 (t0) =", t0_calc, "\n")
cat("t0^2 =", t0_calc^2, "\n")

if (abs(F0 - t0_calc^2) < 1e-8) {
  cat("Verificação: F0 é numericamente igual a t0^2.\n")
} else {
  cat("Verificação: F0 DIFERE de t0^2.\n")
}
```

### 8. Questões Conceituais

**a)** Quais as suposições do modelo de regressão linear simples? O modelo ajustado satisfaz essas suposições?

```{r echo=TRUE, results='hold'}
# As suposições são:
# 1)Linearidade: A relação entre a variável resposta (y) e a variável explicativa (x) é linear.O valor esperado de y para um dado x é uma função linear de x.
# 2)Independência dos Erros: Os erros são independentes uns dos outros.A ocorrência de um erro não influencia os outros.
# 3)Homocedasticidade (variância Constante):Os erros têm variância constante para todos os níveis da variável explicativa X.
# 4)Normalidade dos Erros: Os erros seguem uma distribuição normal com média zero e variância constante


# Para verificar se o modelo ajustado satisfaz essas suposições, podemos realizar uma análise gráfica dos resíduos:



#connfigurar layout para 4 gráficos
par(mfrow=c(2,2))

# 1-gráfico de Residuos x Valores Ajustados(para verificar a lineinearidade e Homocedasticidade)
plot(y_pred, res, main = "Resíduos vs. Valores Preditos",xlab = "Valores Preditos",ylab = "Resíduos",pch = 16,col = "blue")
abline(h = 0, col = "red", lty = 2)

#2-grafico Q-Q dos reesíduos (para verificar a  normalidade)
qqnorm(res, main ="Gráfico Q-Q dos Resíduos", pch = 16, col = "blue")
qqline(res, col ="red", lty = 2)

#3-grafico  de Escala-Localização(para verificar a Homocedasticidade)
plot(y_pred, sqrt(abs(scale(res))),main ="Escala-Localização",xlab ="Valores Preditos",ylab = "Raiz Quadrada(|Resíduos Padronizados|)", pch = 16, col = "blue")

#4)grafico de Resíduos vs. Alavancagem

#primeiro extraímos as medidas necessárias do modelo
res_padronizados <- rstandard(modelo)
alavancagem <- hatvalues(modelo)
dist_cook <- cooks.distance(modelo)

#gráfico
plot(alavancagem, res_padronizados, main = "Resíduos vs. Alavancagem",xlab = "Alavancagem",ylab = "Resíduos Padronizados",pch = 16,col = "blue")
abline(h = 0, v = 0, lty = 2, col = "red")


# legendando os pontos com alta alavancagem ou alta distância de Cook
pontos_influentes <- which(alavancagem > 3 * mean(alavancagem) | dist_cook > 0.5)
text(alavancagem[pontos_influentes], res_padronizados[pontos_influentes], labels = pontos_influentes,pos = 4, cex = 0.8,col = "darkred")

#resetar layout
par(mfrow=c(1,1))


# ANALISE:

#1)Resíduos X Valores Preditos:Os pontos estão dispersos aleatoriamente em torno da linha horizontal em y=0. Isso nos sugere que as suposições de linearidade e homocedasticidade são razoavelmente satisfeitas.

#2)Gráfico Q-Q:A maioria dos pontos se alinha bem com a linha diagonal.Notamos  um leve desvio nas caudas, o que é comum em amostras pequenas,mas no geral,a suposição de normalidade dos erros parece ser atendida.

#3)Escala-Localização: Usamos esse gráfico para  também avaliar a homocedasticidade. A linha vermelha não é perfeitamente horizontal, indicando que a variância pode aumentar ligeiramente com os valores preditos, mas não há um padrão muito forte de heterocedasticidade.

#4)Resíduos x Alavancagem: Esse gráfico nos ajuda a identificar pontos influentes.Observamos alguns pontos que se destacam mas eles não aparentam estar  exercendo uma influência tão acentuada para invalidar nosso  modelo.

#Conclusão: O modelo ajustado parece satisfazer adequadamente as suposições da regressão linear simples.
```

**b)** Quais as limitações do modelo de regressão linear simples? O modelo pareceu limitado para esse conjunto de dados?

```{r echo=TRUE, results='hold'}
# Limitações que um modelo de regressão linear pode apresentar são:

#1)Relações Lineares: O modelo só consegue capturar relações lineares entre as variáveis.Se a relação verdadeira apresentar curvas, o modelo linear será inadequado.

#2)Sensibilidade a Outliers:Os outiliers podem influenciar desproporcionalmente a estimativa dos coeficientes,distorcendo a reta de regressão.

#3)Multi causalidade: O modelo simples não considera outras variáveis explicativas que possam influenciar a variável resposta. A variação em y pode ser resultado de múltiplos fatores, não apenas de um único X.

#4)Outro fato a pontuar é que correlação não implica causalidade: mesmo que uma forte relação linear seja encontrada, não se pode concluir que x causa y, pois pode haver uma variável de confusão ou a relação pode ser meramente correlacional.
 
#Para este conjunto de dados, o modelo não pareceu limitado.O gráfico de dispersão inicial (item 1c)e o alto coeficiente de determinação (R^2≈0.97, no item 4c) indicam que a relação entre o número de motoristas (Drivers) e o consumo de combustível (FuelC) é muito bem descrita por uma linha reta.
```

**c)** Descreva o que é sobreajuste (*overfitting*) e subajuste (*underfitting*). Como avaliar se ocorreu algum desses casos no modelo ajustado?

```{r echo=TRUE, results='hold'}
# 1)Subajuste (Underfitting):
# Acontece quando um modelo é muito simples para capturar a estrutura subjacente dos dados.Ele não se ajusta bem nem aos dados de treinamento.Um sinal claro de subajuste é um desempenho ruim, como um R^2 muito baixo, indicando que o modelo não consegue explicar a variação nos dados.
 
# 2)Sobreajuste (Overfitting):
# Ocorre quando um modelo é excessivamente complexo e começa a "memorizar" os dados de treinamento, incluindo o ruído aleatório.Esse modelo terá um desempenho excelente nos dados de treinamento, mas falhará para generalizar  novos dados, apresentando um desempenho muito pior neles.

# Avaliação no modelo Ajustado:
# A maneira padrão de avaliar overfitting e underfitting é dividir os dados em um conjunto de treinamento e um conjunto de teste. O modelo é ajustado nos dados de treinamento e logo em seguida  avaliado nos dados de teste.Então ,se o modelo tiver um desempenho ruim em ambos (exemplo: um R^2 baixo em treino e teste), ele está sofrendo de subajuste.Agora, se o modelo tiver um desempenho excelente no treino (exemplo: R^2 alto),porém  ruim no teste (ex: R^2 bem menor), ele está sofrendo de sobreajuste.

# No nosso caso, não fizemos essa divisão. No entanto, podemos inferir que não há subajuste já que o nosso  R^2 de aproximadamente 97% é muito alto, indicando que o modelo captura a variabilidade dos dados com maestria. Aqui o sobreajuste é improvável, visto que  O modelo de regressão linear simples, com apenas um preditor, é um dos modelos mais simples que existem. É muito difícil para um modelo tão simples sobreajustar os dados. O overfitting é uma preocupação maior em modelos mais complexos.

# Portanto, podemos concluir com segurança que o modelo ajustado não sofre de subajuste nem de sobreajust, ele parece ser mais um modelo adequado e bem generalizável para a relação entre Drivers e FuelC.
```
